【裁判字號】    97,台上,1111
【裁判日期】    970529
【裁判案由】    撤銷贈與等
【裁判全文】
最高法院民事判決            九十七年度台上字第一一一一號
上  訴  人  甲○○
            乙○○
共      同
訴訟代理人  游琦俊律師
被 上訴 人  丙○○
訴訟代理人  王耀賢律師
上列當事人間請求撤銷贈與等事件，上訴人對於中華民國九十六
年十月十七日台灣高等法院台中分院第二審判決（九十六年度重
上字第五二號），提起上訴，本院判決如下：
    主  文
原判決廢棄，發回台灣高等法院台中分院。
    理   由
本件被上訴人主張：伊原係坐落台中縣豐原市○○段第三九九之
九、三九九之十七地號土地及其上建號第二一六一號即門牌台中
縣豐原市○○街五十五號四層樓建物（下稱系爭房地）之所有權
人，於民國七十九年一月十六日以新臺幣（下同）一千八百萬元
將系爭房地售予上訴人乙○○。約定由乙○○簽發一千萬元本票
作為支付價金之一部分，其餘八百萬元則由乙○○承受系爭房地
向台中縣豐原市農會（下稱豐原市農會）之抵押貸款八百萬元。
嗣因乙○○未兌現一千萬元之本票，系爭房地乃未點交。而迄八
十六年間，於扣除伊已受領之三十五萬元、二百六十八萬九千元
、一百十萬元，及上開抵押貸款八百萬元後，乙○○尚欠五百八
十六萬一千元，伊因而提起訴訟，經判決乙○○應如數給付及加
計法定遲延利息確定。又乙○○於八十九年四月十三日前數日，
換掉系爭房屋門鎖無故侵入其內，在該處從事裝潢工作，伊為此
提起刑事附帶民事訴訟，經判決乙○○應給付伊八十八萬元及自
九十一年三月一日起算每月四萬元之損害金確定。詎乙○○竟於
九十四年四月二十六日將其名下之系爭房地無償贈與上訴人甲○
○，侵害伊之債權等情，依民法第二百四十四條第一項、第四項
之規定，求為：(一)、撤銷甲○○、乙○○就系爭房地所為之贈與
行為及九十四年四月二十六日所為之所有權移轉行為；(二)、甲○
○將系爭房地於九十四年四月二十六日以夫妻贈與為原因之所有
權移轉登記予以塗銷之判決。
上訴人則以：被上訴人及訴外人陳聖昌積欠豐原市農會債務，僅
本金部分即高達一千一百六十二萬元，因怠於清償，致系爭房地
遭豐原市農會聲請法院拍賣，上訴人甲○○不得已代陳聖昌清償
共一千三百八十三萬一千六百九十五元債務。豐原市農會將上開
債權讓與甲○○後，甲○○將其對被上訴人之九百萬元本金及其
中五百八十六萬一千元本息債權讓與上訴人乙○○，甲○○、乙
○○二人已對陳聖昌、被上訴人為債權讓與之通知，乙○○並對
陳聖昌、被上訴人主張抵銷，陳聖昌、被上訴人對乙○○已無任
何債權。又向豐原市農會借款者係陳聖昌及被上訴人，乙○○只
是連帶保證人，就該債務並無分擔額等語，資為抗辯。
原審維持第一審所為上訴人敗訴之判決，駁回其上訴，係以：被
上訴人主張乙○○應給付伊五百八十六萬一千元，及自八十七年
十二月一日起算之法定遲延利息；暨給付八十八萬元，及自九十
一年三月一日起至交還系爭建物日止按月四萬元之損害金等情，
業經提出最高法院九十二年度台上字第五九七號、台灣台中地方
法院八十八年度重訴字第一○號、台灣高等法院台中分院八十九
年度上字第一二三號判決為證。乙○○於九十四年三月二十八日
將系爭房地贈與甲○○，如以上開時間為基準日，則乙○○應給
付被上訴人價款、損害金及加計遲延利息，合計為一千零七萬六
千九百八十三元。如以甲○○將前述債權讓與乙○○之九十四年
七月五日為基準日，則乙○○應給付被上訴人之金額合計為一千
零二十七萬零二百四十六元。次查陳聖昌、被上訴人二人向豐原
市農會借款一千二百萬元，已還三十八萬元，尚欠一千一百六十
二萬元，豐原市農會於八十八年間向法院聲請拍賣系爭房地，甲
○○於八十八年九月二十九日以債權讓與之方式承受豐原市農會
之抵押債權，並經台灣高等法院台中分院以九十年度重上字第四
五號判決被上訴人與陳聖昌應連帶給付甲○○一千三百八十三萬
一千六百九十五元，及其中一千一百六十二萬元自八十八年九月
二十九日起算之法定遲延利息確定。甲○○自豐原市農會受讓上
開債權，其連帶債務人雖為被上訴人、陳聖昌及乙○○，但因乙
○○於購買系爭房地後，並未向豐原市農會辦理抵押貸款八百萬
元之債務人變更，故該一千一百六十二萬元其中之八百萬元，實
係乙○○應單獨負責之部分。乙○○就該一千一百六十二萬元連
帶債務應單獨負責之比例為一千一百六十二分之八百。乙○○受
讓上開債權，如以債權讓與之九十四年七月五日為基準日，其利
息數額為一百六十八萬五千零三十八元，加上受讓之債權額九百
萬元，合計一千零六十八萬五千零三十八元，該數額其中一千一
百六十二分之八百為乙○○應分擔之比例，經扣除後乙○○得對
被上訴人主張之債權為三百三十二萬八千七百三十元。乙○○於
九十四年三月二十八日將系爭房地贈與甲○○時，被上訴人對乙
○○有一千零七萬六千九百八十三元債權，甲○○將上開債權讓
與乙○○時，被上訴人對乙○○有一千零二十七萬零二百四十六
元債權，經乙○○以三百三十二萬八千七百三十元債權抵銷後，
被上訴人對乙○○仍有六百九十四萬一千五百十六元債權。乙○
○將系爭房地贈與甲○○時，被上訴人仍為乙○○之債權人，乙
○○迄未舉證證明其尚有他財產足供被上訴人求償或其上開贈與
行為不足以生損害於被上訴人，乙○○將系爭房地贈與甲○○及
移轉所有權之無償行為，自足使被上訴人追償無門，有害被上訴
人之債權，被上訴人請求法院判決撤銷，自屬有據。從而，被上
訴人依民法第二百四十四條第一項、第四項之規定，請求撤銷甲
○○、乙○○間就系爭房地所為之贈與行為及所有權移轉行為，
及請求甲○○將系爭房地於九十四年四月二十六日以夫妻贈與為
原因之所有權移轉登記予以塗銷，為有理由，應予准許等詞，為
其判斷之基礎。
惟按債權人依民法第二百四十四條第一項規定，提起撤銷債務人
詐害行為之訴，必須有保全之必要，始得為之。倘債務人就其無
償行為所處分之財產外，尚有其他財產足敷清償其對於債權人之
債務，自無仍許債權人依上開規定行使撤銷權之餘地。而債權人
聲請法院撤銷債務人所為之無償行為，就債務人並無其他財產足
敷清償其債權，應負舉證責任，此觀民事訴訟法第二百七十七條
之規定自明。上訴人乙○○、甲○○間就系爭房地所為之贈與行
為及所有權移轉行為，是否使乙○○之資力不足，致被上訴人之
債權不能獲得全部清償，應由被上訴人舉證證明。原審見未及此
，遽以乙○○未舉證證明其尚有他財產足供被上訴人求償，及上
開贈與行為不足以生損害於被上訴人，而為上訴人不利之判決，
自欠允洽。上訴論旨，指摘原判決違背法令，求予廢棄，非無理
由。
據上論結，本件上訴為有理由。依民事訴訟法第四百七十七條第
一項、第四百七十八條第二項，判決如主文。
中    華    民    國  九十七  年    五    月  二十九  日
                      最高法院民事第七庭
                          審判長法官  陳  國  禎
                                法官  陳  重  瑜
                                法官  吳  謀  焰
                                法官  許  正  順
                                法官  鄭  傑  夫
      本件正本證明與原本無異
                                      書  記  官
中    華    民    國  九十七  年    六    月   十六   日
                                                      K


司法院資訊處製作；財團法人民間司法改革基金會備份。
